ACORDAO-COMPLETO-2508233

ACÓRDÃO 1950/2022 ATA 9/2022 - PRIMEIRA CÂMARA

VISTOS, relatados e discutidos estes autos de processo de alteração de fundamento legal de aposentadoria de ex-servidora da Câmara dos Deputados,
ACORDAM os Ministros do Tribunal de Contas da União, reunidos em sessão da Primeira Câmara, diante das razões expostas pelo relator e com fundamento na Constituição Federal, art. 71, III e IX, e na Lei 8.443/1992, arts. 1º, V, e 39, II, em:
9.1. considerar ilegal a presente concessão em favor da sra. Eliane Figueira de Almeida e negar registro ao respectivo ato;
9.2. dispensar a devolução dos valores indevidamente recebidos de boa-fé, nos termos do Enunciado 106 da Súmula de Jurisprudência desta Corte;
9.3. determinar à Câmara dos Deputados que adote as seguintes providências, sob pena de responsabilidade solidária da autoridade administrativa omissa:
9.3.1. dê ciência ao representante legal da sra. Eliane Figueira de Almeida do inteiro teor desta deliberação no prazo de quinze dias e faça juntar o comprovante de notificação a estes autos nos quinze dias subsequentes;
9.3.2. suspenda os pagamentos efetuados com base no ato ora impugnado no prazo de quinze dias;
9.3.3. dê ciência à interessada, por meio de seu representante legal, sobre a possibilidade de integralização dos proventos, desde que excluída a parcela relativa à retribuição parcial pelo exercício de função de confiança ("opção") e corrigida a parcela dos "quintos", a qual deve equivaler ao valor originalmente concedido atualizado pelos índices previstos nas Leis 10.331/2001 e 10.697/2003;
9.3.4. independentemente da opção da interessada pela nova concessão (aplicação do art. 190 da Lei 8.112/1990) , instaure processo administrativo com vistas à correção da vantagem dos "quintos", tendo em vista o subitem anterior e assegurado o direito ao contraditório e à ampla defesa.

Pessoal. Aposentadoria. Integralização de proventos. Doença especificada em lei.

Primeira Câmara

Câmara dos Deputados.

3. Interessados/Responsáveis:
3.1. Interessado: Eliane Figueira de Almeida (XXX.817.921-XX).

13.1. Ministros presentes: Jorge Oliveira (na Presidência) e Benjamin Zymler (Relator).
13.2. Ministro-Substituto convocado: Augusto Sherman Cavalcanti.
13.3. Ministro-Substituto presente: Weder de Oliveira.

BENJAMIN ZYMLER

Adoto como relatório a instrução a cargo da Secretaria de Fiscalização de Integridade de Atos e Pagamentos de Pessoal e de Benefícios Sociais (Sefip) , acolhida no âmbito do Ministério Público junto ao Tribunal de Contas da União (MPTCU) :
'INTRODUÇÃO
Trata-se de ato de aposentadoria, submetido, para fins de registro, à apreciação do Tribunal de Contas da União (TCU) , de acordo com o art. 71, inciso III, da Constituição Federal.  O ato foi cadastrado e disponibilizado ao TCU por intermédio do Sistema e-Pessoal, na forma do art. 2º e 4º da Instrução Normativa TCU 78/2018.
O ato desse processo pertence às seguintes unidades:
Unidade emissora: Câmara dos Deputados.
Unidade cadastradora:  Câmara dos Deputados.
Subunidade cadastradora: COORDENAÇÃO DE INATIVOS E PENSIONISTAS.
EXAME TÉCNICO
Procedimentos aplicados
Os procedimentos para exame, apreciação e registro de atos de pessoal encontram-se estabelecidos na Instrução Normativa TCU 78/2018 e na Resolução TCU 206/2007. Essas normas dispõem que os atos de pessoal disponibilizados por meio do e-Pessoal devem ser submetidos previamente a críticas automatizadas, com base em parâmetros predefinidos.
As críticas das informações cadastradas na etapa de coleta do ato foram elaboradas e validadas levando-se em conta as peculiaridades de cada ato. Os itens verificados nessa etapa são inerentes a dados cadastrais, fundamentos legais, mapa de tempo, ficha financeira, assim como eventuais ocorrências de acumulação. Trata-se de verificações abrangentes, minuciosas e precisas e sem a necessidade de ação humana e, portanto, menos suscetível a falhas. As críticas aplicadas estão discriminadas no sistema, no Menu e-Pessoal, opção 'Crítica', que podem ser acessadas mediante concessão de perfil específico a servidores do TCU responsáveis pela análise.
Além das críticas automatizadas, há verificação humana adicional no caso de haver alertas do sistema ou informações não formatadas, como esclarecimentos do gestor ou do controle interno.  
As críticas também consideram os registros do Sistema Integrado de Administração de Recursos Humanos (Siape) . O Siape disponibiliza informações atualizadas sobre as parcelas que integram os proventos, diferentemente, portanto, do e-Pessoal, que informa as parcelas no momento do registro do ato. 
Essa confrontação com o Siape fornece uma visão atual e verdadeira da situação, o que permite descaracterizar irregularidades e inconsistências que, embora constantes do e-Pessoal, já foram corrigidas.
As verificações detectadas no ato encontram-se discriminadas na aba de pendências do ato no sistema e-Pessoal, bem como no espelho do ato contemplado por esta instrução.
Exame das Constatações
Ato: 64426/2020 - Alteração - Interessado: ELIANE FIGUEIRA DE ALMEIDA - CPF: XXX.817.921-XX
Parecer do Controle Interno: considerar o ato Legal com esclarecimentos. Justificativa:  1) Ato emitido em obediência à determinação do Ofício-Circular n. 001/2020-TCU/Sefip, de 30/4/2020, em substituição à ficha  Sisac 30073502-04-2017-000119-9. 2) Concessão inicial julgada legal em sessão de 1/6/2000, Ata n. 20/2000-2ª Câmara. 
Constatações e análises: 
1.1.1. Não foi anexado documento do tipo 'Laudo médico' que ampara a concessão da vantagem do art. 190 da Lei 8.112/1990.
Justificativa do Gestor de Pessoal: O Laudo Médico da Junta Médica Oficial da Câmara dos Deputados que avaliou as condições de saúde da aposentada e atestou a invalidez decorrente de doença especificada no § 1º do art. 186 da Lei n. 8.112/1990 foi anexado na aba concessão.Gestor anexou os seguintes documentos: Processo n. 3833/1998-CD-Laudo médico,.
Análise do Controle Interno: Justificativa do gestor esclarece pendência
Análise da Equipe Técnica: Ilegal
É ilegal a modificação do fundamento legal da aposentadoria em virtude da concessão da vantagem do art. 190 da Lei n. 8.112/1990. Nesse caso, o Gestor Pessoas apenas inclui a vantagem do citado artigo no ato, sem modificar a modalidade da aposentadoria (de voluntária ou compulsória proporcional para invalidez integral) .
1.1.2. O Controle interno emitiu parecer pela legalidade com esclarecimentos.
Justificativa do Gestor de Pessoal: Não há. Verificação efetuada no âmbito do TCU.
Análise do Controle Interno:  Não há. Verificação efetuada no âmbito do TCU.
Análise da Equipe Técnica: Legal
Os esclarecimentos apontados pelo Controle Interno são irrelevantes para a análise da legalidade do ato ou já foram analisados em crítica específica do e-Pessoal.
1.1.3. Ato e-Pessoal em substituição a ato Sisac devolvido de acordo com comunicado da presidência do TCU. Data de encaminhamento do ato Sisac ao TCU: 28/07/2017
Justificativa do Gestor de Pessoal: Não há. Verificação efetuada no âmbito do TCU.
Análise do Controle Interno:  Não há. Verificação efetuada no âmbito do TCU.
Análise da Equipe Técnica: Legal
Ato em substituição a ato SISAC devolvido com entrada original no TCU na data de 28/7/2017.
1.1.4. Houve o registro de pelo menos uma rubrica com 'Denominação para análise pelo TCU = Vantagem de caráter pessoal (92 - OPÇÃO FUNCAO COMISSIONADA - PROVENTOS (Vantagem de caráter pessoal - Incorporação de opção de função) - R$ 3.692,50) .
Justificativa do Gestor de Pessoal: Não há. Verificação efetuada no âmbito do TCU.
Análise do Controle Interno:  Não há. Verificação efetuada no âmbito do TCU.
Análise da Equipe Técnica: Ilegal
No âmbito do Acórdão 2988/2018-TCU-Plenário (Ministra-Relatora Ana Arraes) este Tribunal deixou assente de que os servidores que tenham satisfeito os pressupostos temporais no art. 193 da Lei 8.112/1990 e os requisitos para aposentadoria até 18/1/1995, podem acrescer aos proventos de inatividade, deferidos com base na remuneração do cargo efetivo, o valor da função de confiança ou a vantagem dos quintos/décimos/VPNI, de forma não cumulativa, em razão da vedação contida no § 2º do próprio art. 193 da Lei 8.112/1990
No caso concreto, além de estar cumulativa a opção com a vantagem de quintos/décimos, não houve o implemento dos requisitos de aposentadoria até o dia 18/1/1995 (sequer proporcional) razão pela qual é indevida a vantagem de opção.
Ademais, não houve o implemento dos requisitos do art. 193 da Lei 8.112/1990 até 18/1/1995 (cinco anos consecutivos ou dez anos interpolados no exercício de função) , razão pela qual é indevida a vantagem de opção.
Ao consultar a base SISAC, detectou-se que o ato inicial foi apreciado pela legalidade já contendo a vantagem de opção e quintos/décimos. Assim, por haver julgamento há mais de cinco anos, não há possibilidade de revisão de ofício desse ato.
Todavia, na linha do que foi decidido no âmbito do Acórdão 5969/2021-TCU-Primeira Câmara (Ministro-Relator Vital do Rêgo) , a presença de ilegalidade em ato já registrado e sem possibilidade de revisão de ofício em razão da decadência (art. 260, § 2º, do Regimento Interno do TCU) é obstáculo a registro de alteração para incremento do valor do benefício. Ao apreciar alteração de ato sujeito a registro, o TCU deve examinar a legalidade de todos os aspectos do ato, inclusive irregularidades eventualmente já existentes e não identificadas no momento da apreciação inicial, ainda que decorrido o prazo decadencial.
Portanto, é ilegal a majoração dos proventos objeto dessa alteração (vantagem do art. 190 da Lei 8.112/1990 e acréscimo do percentual de anuênios de 22% para 23%) , devendo a Unidade Jurisdicionada manter o pagamento na forma da concessão inicial.
O quadro resumo de ocorrências e, quando for o caso, o detalhamento da norma legal e da jurisprudência para as inconsistências acima elencadas encontra-se no anexo II dessa instrução. 
[...]
CONCLUSÃO
A abrangência e a profundidade das verificações levadas a efeito fundamentam convicção de que o ato 64426/2020 pode ser apreciado pela ilegalidade, em razão das irregularidades apontadas no item Exame das Constatações desta instrução, que representam afronta à legislação e à jurisprudência de referência.
O aludido ato deu entrada neste Tribunal há menos de cinco anos, não sendo aplicável, portanto, o procedimento de contraditório e ampla defesa determinado pelo Acórdão 587/2011-TCU-Plenário.
PROPOSTA DE ENCAMINHAMENTO
Ante o exposto, com fundamento no art. 71, inciso III, da Constituição Federal, no art. 1º, inciso V, e art. 39, incisos I e II, da Lei 8.443/1992, no art. 260 do Regimento Interno do Tribunal de Contas da União, propõe-se: 
Considerar ILEGAL e recusar registro  do ato de Aposentadoria de ELIANE FIGUEIRA DE ALMEIDA do quadro de pessoal do órgão/entidade Câmara dos Deputados, com base nos arts. 71, inciso III, da Constituição Federal, 1º, inciso V, e 39, inciso II, da Lei 8.443/1992 e 260, § 1º, do Regimento Interno.
Com fulcro no art. 262, caput, do Regimento Interno deste Tribunal, determinar ao órgão/entidade Câmara dos Deputados que: 
no prazo de trinta dias, contados da ciência da decisão, envie a este Tribunal documentos comprobatórios de que o interessado cujo ato foi impugnado está ciente do julgamento deste Tribunal.
promova ajuste dos proventos, em face da impugnação da vantagem objeto dessa alteração, no prazo de 15 (quinze) dias, contados a partir da ciência desta deliberação, sujeitando-se a autoridade administrativa omissa à responsabilidade solidária.
emita novo ato, livre da irregularidade ora apontada, em substituição  ao ato de Aposentadoria de ELIANE FIGUEIRA DE ALMEIDA, submetendo-o à nova apreciação por este Tribunal, na forma do artigo 260, caput, também do Regimento.
dê ciência, no prazo de quinze dias, contados da notificação, do inteiro teor desta deliberação ao interessado, alertando-o de que o efeito suspensivo proveniente da interposição de eventuais recursos junto ao TCU não o exime da devolução dos valores percebidos indevidamente, caso o recurso não seja provido.
dispense a devolução dos valores indevidamente recebidos de boa-fé até a data da ciência do órgão/entidade Câmara dos Deputados, do acórdão que vier a ser proferido, com base no Enunciado 106 da Súmula da Jurisprudência do TCU."
É o relatório.

não há.

Procurador Marinus Eduardo De Vries Marsico.

PESSOAL. APOSENTADORIA. INTEGRALIZAÇÃO DE PROVENTOS. ATO INICIAL REGISTRADO. INCLUSÃO NO BENEFÍCIO PREVIDENCIÁRIO DAS VANTAGENS "QUINTOS" E "OPÇÃO", ESTA ÚLTIMA PRESUMIVELMENTE COM BASE NA DECISÃO ADMINISTRATIVA 481/1997. ACUMULAÇÃO DE VANTAGENS QUE VIOLA O § 2º DO ART. 193 DA LEI 8.112/1990. IMPOSSIBILIDADE DE ALTERAÇÃO DO ATO INICIAL E DE MELHORIA DOS PROVENTOS PAGOS DE FORMA IRREGULAR, SALVO POSTERIOR ADEQUAÇÃO. ATUALIZAÇÃO INDEVIDA DOS "QUINTOS". ILEGALIDADE E NEGATIVA DE REGISTRO. ENUNCIADO 106 DA SÚMULA DE JURISPRUDÊNCIA. DETERMINAÇOES.

APOSENTADORIA (APOS)

Secretaria de Fiscalização de Integridade de Atos e Pagamentos de Pessoal e de Benefícios Sociais (Sefip).

Cuidam os autos de processo de alteração de fundamento legal da aposentadoria da servidora Eliane Figueira de Almeida, da Câmara dos Deputados, com objetivo de integralizar seus proventos em virtude de doença especificada em lei.
2. Essa alteração está fundamentada no art. 190 da Lei 8.112/1990:
"Art. 190.  O servidor aposentado com provento proporcional ao tempo de serviço se acometido de qualquer das moléstias especificadas no § 1o do art. 186 desta Lei e, por esse motivo, for considerado inválido por junta médica oficial passará a perceber provento integral, calculado com base no fundamento legal de concessão da aposentadoria."
3. A Sefip, de forma equivocada, informou que não foi juntado laudo médico, mas esse documento encontra-se anexado ao ato de peça 3.
4. Além disso, a unidade instrutora aponta as seguintes irregularidades, já presentes no ato inicial:
a) pagamento cumulativo da retribuição parcial pelo exercício de cargo em comissão/função de confiança ("opção") com a incorporação dessa retribuição ("quintos") ; e
b) pagamento da retribuição parcial pelo exercício de cargo em comissão/função de confiança sem que a servidora houvesse adquirido os requisitos temporais em 18/1/1995, inclusive aqueles especificamente previstos no art. 193 da Lei 8.112/1990 (exercício do cargo/função por cinco anos contínuos ou dez interpolados) .
5. O ato inicial foi registrado em 1º/6/2000, pela Segunda Câmara (Ata 20/2000-2ª Câmara) .
6. A Sefip defende não ser possível promover nova alteração de fundamento legal da qual resulte melhorias nos proventos pagos de forma irregular, em linha de concordância com a jurisprudência desta Corte, tendo sido citado o Acórdão 5969/2021-TCU-Primeira Câmara, da relatora do Ministro Vital do Rêgo.
7. Com efeito, assim se manifestou o relator do aludido acórdão:
"14. Importa esclarecer que, a despeito de o ato inicial emitido com proventos proporcionais a 14/35 ter sido apreciado pela legalidade por meio do Acórdão 2267/2006-TCU-Segunda Câmara (proferido na sessão de 15/8/2006) não cabendo revisão de ofício quanto à referida decisão, o ato de alteração em análise nos presentes autos, ao pretender integralizar a concessão emitida em favor de Alexandre dos Santos Mariano, se submete a análise de legalidade com tudo que compõe a alteração, incluindo a parcela inquinada (opção) . Por tal razão, consoante bem mencionou o relator a quo, ou se mantém o título anteriormente registrado, com proventos proporcionais a 14/35 ou se permite a integralização dos proventos com a supressão da vantagem opção, já que não há como prosperar o ato de alteração contemplando concessão integralizada e a vantagem decorrente da opção.
15. Destaco ainda que, conquanto o ato inicial tenha sido apreciado pela legalidade, o interessado não implementou nenhum dos requisitos estipulados pelo então art. 193 da Lei 8.112/1990, a exemplo dos cinco anos de exercício contínuo de cargo em comissão ou função gratificada. Menos ainda os dez anos interpolados, como seria exigido na sua situação, já que o cargo em comissão DAS 2 e a RG 2 foram exercidos de forma não contínua."
8. Esse entendimento fundamentou o Acórdão 1952/2018-TCU-Plenário, de minha relatoria (grifos acrescidos) :
"5. O sr. Arlindo Batista Brum inativou-se, voluntariamente, em 17/6/1992, com proventos proporcionais ao tempo de serviço (30 anos e 6 dias) . Mais tarde, com o advento da Lei 8.911/1994, seu título concessório sofreu duas alterações, associadas ao exercício de funções comissionadas na entidade entre os anos de 1973 e 1992: primeiro, em 11/1/1995, para inclusão de 4/5 de DAS-2 e 1/5 de DAS-4; depois, em 17/2/1999, para modificação na composição dos quintos (que passaram a representar 1/5 de DAS-2 e 4/5 de DAS-4) e para inclusão da 'opção de função', referente ao DAS-4.
6.	Os três atos já foram registrados pelo Tribunal, o último deles em 28/4/2009 (Acórdão 1740/2009-TCU-Primeira Câmara) .
7.	Neste momento, como dito, busca-se a integralização dos proventos, com efeitos a partir de outubro de 1999, nos termos do art. 190 da Lei 8.112/1990.
 (...omissis...) 
18.	Portanto, na melhor das hipóteses, os antigos cargos e funções existentes na estrutura da empresa Embratur teriam se tornado elegíveis para efeito de incorporação de 'quintos' e 'opção' apenas em 1991, quando, supostamente, transformados em cargos e funções públicas pela Lei 8.181.
19.	Assim, o sr. Arlindo Batista Brum faria jus à incorporação de um único quinto de DAS-2, sem direito à opção.
20.	Como no ato ora em exame são atribuídos ao interessado 4/10 de DAS-2 e 6/10 de DAS-4, além da 'opção' do DAS-4, o título apresenta-se ilegal, insuscetível, pois, de registro.
21.	Sob outro enfoque, embora já não se apresente possível, no caso concreto, retirar os 'quintos' e a 'opção' dos proventos do inativo, pois que protegidos pela decadência, também não seria razoável permitir que um benefício reconhecidamente irregular, tolerado apenas em reverência à segurança jurídica, fosse agora aperfeiçoado para elevar ainda mais seu valor, de resto já bem acima daquilo que efetivamente seria devido ao interessado.
22.	Num tal contexto, a eventual integralização dos proventos dependeria da supressão das parcelas irregulares, para o que seria necessária prévia e expressa concordância do ex-servidor."
9. Aparentemente, a concessão da parcela "opção" foi feita com espeque na anulada Decisão Administrativa 481/1997, na qual este Tribunal entendeu que seria devido o pagamento da parcela a quem houvesse incorporado ao menos uma parcela de quinto. Essa decisão foi anulada pela Decisão 844/2001-Plenário, por meio da qual este Tribunal deixou também assente o entendimento sobre a impossibilidade de acumulação da retribuição parcial pelo exercício do cargo em comissão e assemelhados ("opção") com a vantagem prevista no art. 62 da Lei 8.112/1990 ("quintos") , em virtude da expressa vedação contida no § 2º do art. 193.
10. Para maior clareza, transcrevo os dispositivos pertinentes (grifos acrescidos) :
"8.1. declarar a nulidade absoluta da Decisão 481/97-TCU - Plenário;
8.2. fixar o entendimento de que os proventos de aposentadoria dos servidores que preencheram os requisitos estabelecidos nos arts. 180 da Lei 1.711/52 e 193 da Lei 8.112/90, durante a vigência e a eficácia daquelas normas, ou seja, até 18 de janeiro de 1995, diante da expressa vedação legal pelo § 3° do art. 180 da Lei 1.711/52, com a redação dada pelo art. 1° da Lei 6.732/79, pelo art. 5° da mesma Lei 6.732/79 e pelo § 2° do art. 193 da Lei 8.112/90, não podem cumular as vantagens estabelecidas nos arts. 180 da Lei 1.711/52 ou 193 da Lei 8.112/90 com as vantagens previstas nos arts. 2° da Lei 6.732/79, 62 da Lei 8.112/90 ou 3° da Lei 8.911/94 nem as vantagens estabelecidas nos arts. 180 da Lei 1.711/52 ou 193 da Lei 8.112/90 com as vantagens do art. 184 da Lei 1.711/52 ou 192 da Lei 8.112/90;"
Lei 8.112/1990.
"Art. 193. O servidor que tiver exercido função de direção, chefia, assessoramento, assistência ou cargo em comissão, por período de 5 (cinco) anos consecutivos, ou 10 (dez) anos interpolados, poderá aposentar-se com a gratificação da função ou remuneração do cargo em comissão, de maior valor, desde que exercido por um período mínimo de 2 (dois) anos.  (Revogado pela Lei nº 9.527, de 10.12.97) 
§ 1° Quando o exercício da função ou cargo em comissão de maior valor não corresponder ao período de 2 (dois) anos, será incorporada a gratificação ou remuneração da função ou cargo em comissão imediatamente inferior dentre os exercidos. (Revogado pela Lei nº 9.527, de 10.12.97) 
§ 2° A aplicação do disposto neste artigo exclui as vantagens previstas no art. 192, bem como a incorporação de que trata o art. 62, ressalvado o direito de opção."
11. Os mencionados itens da Decisão 844/2001-Plenário permaneceram incólumes às alterações promovidas pelos Acórdãos 569/2005 e 2.076/2005, ambos do Plenário, que visaram, basicamente, à modulação dos efeitos da anulação da Decisão Administrativa 481/1997.
12. A interessada possui direito de receber proventos integrais, a teor do art. 190 da Lei 8.112/1990. Faculta-se à interessada as seguintes opções:
a) integralização dos proventos com espeque no art. 190 da Lei 8.112/1990 concomitantemente com a exclusão da parcela "opção", concedida sem que houvesse sido preenchidos os requisitos do art. 193 daquela lei e com infringência do § 2º do mesmo dispositivo; ou
b) manutenção dos proventos como inicialmente deferidos, em observância ao princípio da segurança jurídica.
13. Outrossim, observo que a vantagem dos "quintos", constante do ato em exame, vem sendo irregularmente elevada, já que deveria ter sido transformada em vantagem pessoal em 10/11/1997, em virtude do disposto no art. 15 da Lei 9.527/1997:
"Art. 15. Fica extinta a incorporação da retribuição pelo exercício de função de direção, chefia ou assessoramento, cargo de provimento em comissão ou de Natureza Especial a que se referem os arts . 3º e 10 da Lei nº 8.911, de 11 de julho de 1994.
§ 1º A importância paga em razão da incorporação a que se refere este artigo passa a constituir, a partir de 11 de novembro de 1997, vantagem pessoal nominalmente identificada, sujeita exclusivamente à atualização decorrente da revisão geral da remuneração dos servidores públicos federais."
14. A jurisprudência dos Superior Tribunal de Justiça (STJ) sobre o tema é clara. Cito, à guisa de ilustração, o AgRg no REsp 1.138.985 - ES (rel. Ministra Assusete Magalhães) :
"ADMINISTRATIVO. AGRAVO REGIMENTAL. SERVIDOR PÚBLICO FEDERAL. EXERCÍCIO DE CARGO EM COMISSÃO OU FUNÇÃO DE DIREÇÃO, CHEFIA OU ASSESSORAMENTO. INCORPORAÇÃO. LEI 9.257/97. TRANSFORMAÇÃO EM VANTAGEM PESSOAL NOMINALMENTE IDENTIFICADA - VPNI. REAJUSTAMENTO APENAS NOS TERMOS DA REVISÃO GERAL DA REMUNERAÇÃO DOS SERVIDORES PÚBLICOS FEDERAIS. AGRAVO REGIMENTAL IMPROVIDO. I. A decisão agravada merece ser mantida, eis que, "consoante a jurisprudência do Superior Tribunal de Justiça, por força da Lei 9.527/1997, os quintos incorporados transformaram-se em vantagem pessoal nominalmente identificada - VPNI, sujeita exclusivamente à atualização decorrente de revisão geral da remuneração dos servidores públicos federais" (STJ, AgRg no Ag 1.353.384/RS, Rel. Ministro HERMAN BENJAMIN, SEGUNDA TURMA, DJe de 04/02/2011) . II. Agravo Regimental improvido."
15. No ato inicial (representado pelo formulário Sisac 30073502-04-1998-000074-7) , consta que a interessada recebia duas parcelas a título de "quintos": uma de R$ 1.810,27 e outra de R$ 602,90, no total de R$ 2.413,17.
16. Já o formulário e-Pessoal 64426/2020 (pç. 3) informa que a inativa recebia R$ 3.803,43 em 17/11/2016, aumento de 57,6% em relação ao ato inicial, quando a vantagem já era paga sob a forma de VPNI. Atualmente, a vantagem alcança o valor de R$ 4.373,64, aumento total de 81,2%.
17. Ora, desde 10/11/1997, somente dois reajustes gerais foram concedidos aos servidores federais, no total acumulado de 4,54%:
a) Lei 10.331/2001, que concedeu 1%; e
b) Lei 10.697/2003, que concedeu 3,5%.
18. Evidentemente, aumentos remuneratórios concedidos aos servidores da Câmara dos Deputados em plano de carreira específico não se enquadra no conceito de "revisão geral da remuneração dos servidores públicos federais", motivo pelo qual a elevação da VPNI oriunda dos "quintos" viola literal disposição da Lei 9.527/1997.
19. Portanto, a irregularidade no pagamento dos "quintos" também constitui razão para a negativa de registro da concessão de que trata este processo e, ainda que a interessada opte pela manutenção dos proventos como originalmente concedidos, a Câmara dos Deputados deve adotar medidas tendentes à correção da vantagem dos quintos, assegurados os princípios do contraditório e da ampla defesa.
20. Por fim, entendo presente a hipótese de aplicação do Enunciado 106 da Súmula de Jurisprudência desta Corte para dispensar a devolução dos valores indevidamente recebidos, em boa-fé.
Diante do exposto, VOTO por que o Tribunal adote a deliberação que ora submeto à apreciação deste colegiado.
TCU, Sala das Sessões, em 5 de abril de 2022.
BENJAMIN ZYMLER 
Relator